【裁判字號】    92,易,649
【裁判日期】    920603
【裁判案由】    重利
【裁判全文】
臺灣臺北地方法院刑事判決                          九十二年度易字第六四九號
    公  訴  人  臺灣臺北地方法院檢察署檢察官
    被      告  乙○○
                丙○○
右列被告因重利案件，經檢察官聲請以簡易判決處刑（九十二年度偵字第一六一三號
），本院認為不宜以簡易判決處刑，改以通常程序判決如左：
    主  文
乙○○、丙○○均無罪。
    理  由
一、聲請簡易判決處刑意旨略以：被告乙○○與被告丙○○基於共同連續意圖為自己
    不法之所有之概括犯意，於民國九十一年五月十五日零時許，在報紙上刊登借貸
    金錢方式，利用行動電話0000000000、0000000000、00
    00000000號（序號為00000000000000號）為聯絡工具，
    趁甲○○需錢孔急之際，以利息六十五分之方式「如借貸新台幣（下同）十萬元
    ，月付利息六萬五千元」，自九十一年五月至八月二十三日連續取得與原本不相
    當之重利借貸六萬元、七萬元予甲○○，即以一星期為一期，利息預扣一期之方
    式，每借貸一萬元先預扣一期利息一千四百元，嗣於九十一年十月二十二日下午
    一時許，由吳安蕾撥打行動電話0000000000號欲向丙○○借款時，在
    臺北市松山區○○○路○段七十號前為警查獲，並扣得丙○○所有之十萬四千元
    、行動電話一支、華南商業銀行等銀行存摺三本、金融卡三張及印章二顆等物，
    乙○○所有之行動電話一支、一千二百元及其所有並供經營地下錢莊所用之行動
    電話五支（序號各為000000000000000、0000000000
    000000、000000000000000、000000000000
    000、000000000000000號，門號各為0000000000
    、0000000000、0000000000、0000000000及0
    000000000號）、空白本票五張及印泥一個等物。因認被告等涉犯刑法
    第三百四十四條共同連續重利罪嫌。
二、按犯罪事實，應依證據認定之，無證據不得推定其犯罪事實，刑事訴訟法第一百
    五十四條定有明文；又不能證明被告犯罪者，應諭知無罪之判決，同法第三百零
    一條第一項亦定有明文。又事實之認定應憑證據，如未發現相當證據，或證據不
    足以證明，自不能以推測或擬制之方法，以為裁判之基礎（最高法院四十年台上
    字第八六號判例）；又認定不利於被告之事實，須依積極證據，苟積極證據不足
    為不利於被告事實認定時，即應為有利於被告之認定更不必有何有利之證據（最
    高法院三十年上字第八一六號判例）；而所謂「積極證據足以為不利被告事實之
    認定」係指據為訴訟上證明之全盤證據資料，在客觀上以達於通常一般之人均不
    致於有所懷疑，而得確信被告確曾犯罪之程度，若未達到此一程度，而有合理懷
    疑之存在時，即無從為有罪之認定（最高法院七十六年台上字第四九八六號判例
    ）。次按刑法第三百四十四條重利罪，行為人除須利用他人急迫、輕率、無經驗
    貸以金錢或其他物品外，尚須取得與原本顯不相當之重利，而是否重利，非僅以
    行為取得超過法律所定之利息為標準，尚須視個案依原本與利息、行為時與行為
    地之借貸以及金融市場動態等，作客觀認定。
三、公訴人認被告等涉有重利罪嫌，無非以被告乙○○、丙○○供述及證人甲○○、
    吳安蕾、簡偉達證述為其主要論據。訊據被告等堅決否認右揭犯行，乙○○辯稱
    ：報紙我刊登了二天，花了幾百元，那時借錢給甲○○，是看她年紀比我小，她
    說他有一個小孩子，急需用錢，出於幫忙意思，我也不太會算利息，所以大概算
    一下，利息一萬元約每月一百元或一百多元，我沒有收取高額利息，借款給甲○○都是寫本票，我第一次借她六萬元，第二次五萬元，第三次六或七萬元，我叫
    她每星期還我一次本金，看她有多少錢就還我多少，我只有借給甲○○一個人，
    我本身也怕錢收不回來等語。丙○○辯稱：我沒有經營地下錢莊，我晚上在擺路
    邊攤，白天幫我媽媽處廟裡的事，當天被扣的錢，是我母親開廟的經費，我與乙○○是朋友，無聊才和乙○○去找朋友，我不知道他去做什麼，就跟他一起去。
    我把甲○○當朋友，我有約甲○○出來唱歌，朋友都叫我陳士杰，已經有七、八
    年了。查獲當天發生什麼事情，我們都不知道，是警察說我在做錢莊，警察七、
    八隻槍對著我，我感覺到害怕，到了警察局，我們照著警察說的講，也這樣跟檢
    察官講，那天我怕得要死等語。證人甲○○於本院具結後證稱：去年五、六月間
    ，因家裡需用錢，我是看報紙找到被告，我一開始借錢就是跟乙○○借的，後來
    三次借錢及還款都是先跟乙○○聯絡，見面再談與乙○○談借錢的事，他自稱張
    先生，我跟他講我需要一筆錢，他跟我講，可用分期付款方式還款，借五萬元分
    五個星期還，一星期還一萬元，我第一次借六萬元，對方給我五萬三、四千元，
    先扣到第一個星期要還的本金，約六、七千元。後來每星期給他們一萬元或七千
    元，這是本金錢。我一共借了三次款。第一次借六萬元，第一次還沒還完又借了
    第二次。第二次、第三次確定一次借五萬元，一次借七萬元，只是先後順序我忘
    了。利息是借滿一個月終止時要付，利息是五萬元要付五百多元的利息。這三次
    借款時間約三、四個月，利息每個月終了時他們再來跟我收，我一共付了四次，
    一次付了五百四十元、第二次付了六百多元、第三次付六百多元、第四次付了四
    百多元，利息是二千多元。整個借款都是約在我家，有幾次乙○○來會帶著丙○○，但丙○○都沒參與只是有跟我聊天，都是乙○○跟我接洽，丙○○有打電話
    約我去唱歌，但我沒去，後來我們變成朋友關係，丙○○有問過我年紀輕輕為何
    要借款等語。公訴人質之為何警訊筆錄，與本院所言不同﹖甲○○答「是警察跟
    我講這樣算是二百分的利息，我也不懂，反正我現在錢也未清償完畢，我每星期
    付他們的七千到一萬元，都是本金等語。
四、經查：證人甲○○證述係向被告乙○○借款三次，共十八萬元，每星期返還本金
    七千至一萬元，支付利息四次為五百四十元、六百多元、六百多元及四百多元，
    被告丙○○並未參與借貸事宜，且曾約吳女外出唱歌作為朋友等情，核與被告乙○○供述因甲○○年紀較小，為幫忙才給予借款，利息一萬元一個月一百至一百
    多元；被告丙○○供述未參與經營等情相互符合，復有被告丙○○提出其母管理
    之天師廟團體會員證書等影本附卷可稽。次查：依據證人甲○○證述及被告乙○○供述雙方借貸之利息，約為年息百分之十二左右，顯與刑法重利罪之「取得與
    原本顯不相當之重利」構成要件不符。又查：被告乙○○如貸與證人甲○○顯不
    相當之重利，被告乙○○與丙○○一同前往證人甲○○住處收取本金或利息時，
    證人甲○○又怎會願意把被告丙○○當成朋友，被告丙○○又怎敢約證人甲○○
    一起唱歌及當作朋友？復查：證人甲○○於警訊及偵查中證述雖與本院證述不符
    ，惟證人甲○○於警訊及偵查中未經具結，而於本院訊問係經具結後在作偽證將
    受刑事處罰之心理壓力下所為證述，其證述自較可採。另查：證人甲○○亦證稱
    ：我姐吳安蕾是事後我需要他們幫忙時，他們才知道，但我沒有詳細講，因為我
    自己都不太懂等語，則證人吳安蕾於警訊及偵查中證述係聽聞證人甲○○之陳述
    而得，自應以證人甲○○之證述為可採。末查：證人簡偉達於警訊證述曾聽被告
    講過有經營地下錢莊，但並不知被告現在即查獲時還在經營地下錢莊等情，亦無
    法證明被告二人確有涉嫌重利情事。綜上所述，既無確切證據證明被告等取得顯
    不相當之重利，揆諸前揭說明，被告等罪證尚有不足。此外，復查無其他確切事
    證，足資證明被告等涉有重利犯行，既不能證明被告等犯罪，自應為無罪之諭知
    。
五、據上論斷，應依刑事訴訟法第四百五十二條、第三百零一條第一項判決如主文。
本案經檢察官王怡菁到庭執行職務
中      華      民      國      九十二      年    六    月      三      日
                                臺灣臺北地方法院刑事第九庭
                                                    法  官  薛中興
右正本證明與原本無異
如不服本判決，應於判決送達後十日內，向本院提出上訴狀（應附影本）。
                                                    書記官  王黎輝
中      華      民      國      九十二      年    六    月      三      日


司法院資訊處製作；財團法人民間司法改革基金會備份。
